【裁判字號】    95,台上,1494
【裁判日期】    950713
【裁判案由】    土地所有權移轉登記等
【裁判全文】
最高法院民事判決            九十五年度台上字第一四九四號
    上  訴  人  甲 ○ ○
                          號
                乙 ○ ○
                丙 ○ ○
                丁 ○ ○
                辛 ○ ○
                壬 ○ ○
                戊 ○ ○
                己 ○ ○
                          號
                庚 ○ ○
    共      同
    訴訟代理人  呂 傳 勝律師
    上  訴  人  癸 ○ ○
                          之7.
                子 ○ ○
                丑 ○ ○
    上  訴  人  明仁建設股份有限公司
                          6樓.
    法定代理人  寅○○○
    訴訟代理人  沈 明 達律師
上列當事人間請求土地所有權移轉登記等事件，兩造對於中華民
國九十三年十一月十六日台灣高等法院第二審判決（九十三年度
重上字第三九號），各自提起上訴，本院判決如下：
    主  文
原判決廢棄，發回台灣高等法院。
    理  由
查本件上訴人明仁建設股份有限公司（下稱明仁公司）請求命對
造上訴人甲○○、己○○、庚○○（下稱甲○○等人）依序塗銷
原為對造上訴人辛○○、戊○○、壬○○、丁○○、丙○○、乙
○○、癸○○、子○○、丑○○九人（下稱辛○○等人，與甲○
○等人下合稱庚○○等人）之被繼承人徐振耀所有系爭土地之所
有權移轉登記後，由辛○○等人辦理繼承登記，再將系爭土地應
有部分一萬分之四八五五移轉登記與明仁公司，關於辦理繼承登
記及移轉登記與明仁公司之訴訟標的對於辛○○等人必須合一確
定，雖僅由乙○○、丙○○、丁○○、戊○○、辛○○、壬○○
等人提起上訴，依民事訴訟法第五十六條第一款規定，其效力及
於癸○○、子○○、丑○○，爰併列癸○○、子○○、丑○○為
上訴人，合先敘明。
次查上訴人明仁公司主張：坐落桃園縣桃園市○○段武陵小段一
四五之二二地號（合併前為同小段一四五之二二地號及同小段一
四六之二四地號）土地（下稱系爭土地）原為徐振耀所有。徐振
耀提供系爭土地與伊合建地上十層、地下二層大樓（下稱系爭大
樓），約定於系爭大樓第五樓結構體完成時，應將伊分得房屋所
占系爭土地應有部分一萬分之四八五五移轉登記與伊所有。詎徐
振耀竟將系爭土地輾轉移轉登記與對造上訴人甲○○等人名下。
徐振耀死亡後，由對造上訴人辛○○等人繼承合建契約之義務。
系爭土地由徐振耀輾轉移轉與甲○○等人均係通謀虛偽意思表示
而無效，縱非通謀虛偽意思表示而隱藏信託關係，伊亦得代位辛
○○等人終止信託關係。而系爭大樓已於民國八十八年一月五日
完成建物所有權第一次登記，因辛○○等人未依約將系爭土地移
轉登記與伊，致伊分得並出售與客戶之房屋無法辦理產權移轉登
記而遭解約，因而受有未能取得以銷售總價款新台幣（下同）一
億四千六百五十三萬五千元自八十八年二月十三日起至提起本件
訴訟之日即九十二年二月二十六日止計算之利息二千九百五十六
萬七千九百五十二元及自九十二年二月二十七日起至系爭土地應
有部分移轉登記與伊之日止以上開銷售總價按週年利率百分之五
計算之利息損失及房屋現值跌價損失九千四百四十一萬七千二百
五十二元等損害等情。爰(一)代位辛○○等人，依不當得利、無效
法律行為回復原狀或終止信託之法律關係，求為命甲○○等人塗
銷系爭土地之所有權移轉登記，以回復為徐振耀名義；(二)依合建
契約法律關係求為命辛○○等人於辦理繼承登記後，將系爭土地
應有部分一萬分之四八五五移轉登記與伊；(三)依民法第二百三十
一條及合建契約第八條第二款求為命辛○○等人連帶給付上述利
息損失及跌價損失之判決（第一審為明仁公司全部勝訴判決，庚
○○等人提起第二審上訴）。
庚○○等人則以：徐振耀生前將系爭土地產權先後移轉登記與甲
○○等人名義，係基於徐振耀與明仁公司間之合意，並非通謀虛
偽意思表示。而明仁公司未依合建契約履行，更將地主應分得房
屋出租他人牟利，嚴重違約，自不得請求系爭土地之移轉登記，
且因工程遲延，明仁公司應依合約賠償損害等語，資為抗辯。
原審廢棄第一審關於命辛○○等人連帶給付利息損失及跌價損失
等損害之判決，改判駁回明仁公司該部分之訴，並駁回甲○○等
人關於塗銷所有權移轉登記及關於辛○○等人辦理繼承登記並移
轉系爭土地應有部分一萬分之四八五五登記與明仁公司之上訴，
無非以：合併前一四五之二二地號土地（面積四二四平方公尺）
及一四六之二四地號土地（面積一三六平方公尺），均為徐振耀
所有。徐振耀於八十年九月十三日與明仁公司簽訂合建契約，提
供系爭土地予明仁公司興建系爭大樓後，於同年月二十日以買賣
為原因將一四六之二四地號土地全部及一四五之二二地號土地應
有部分一萬分之二九二五移轉登記與庚○○。嗣前揭二地號合併
為一四五之二二地號，徐振耀之應有部分為一萬分之五三五七，
庚○○之應有部分為一萬分之四六四三。徐振耀及庚○○於八十
一年五月九日以買賣為原因，各將其應有部分移轉登記與己○○
所有。己○○於八十二年十月十五日將其應有部分一萬分之五三
五七、於同年十月二十九日將其應有部分一萬分之四六四三，均
以買賣為原因，移轉登記與甲○○所有。而徐振耀於八十四年二
月二十一日死亡，由辛○○等人繼承，系爭大樓於同年六月二十
一日完成第五樓結構體，並於八十八年一月五日完成建物所有權
總登記為明仁公司所有等事實，為兩造所不爭執，堪信為真實。
查徐振耀於八十一年九月十七日與明仁公司另行約定徐振耀將系
爭土地盤轉甲○○等人，並以其等為合建分售之地主，除土地增
值稅依原合建契約之規定繳納外，若有其他稅捐亦由明仁公司負
責；建照申請後核發前，徐振耀應成立公司暨決定房屋之產權所
有人，建照核發後，明仁公司應代徐振耀出資作成繳交房屋款項
之資金流程等情，有協議書可稽。惟系爭土地斯時已登記為己○
○所有，徐振耀竟仍以地主地位與明仁公司簽訂協議，並決定房
屋產權所有權人、要求明仁公司作成資金流程，並預知一年半後
己○○將移轉系爭土地與甲○○；又衡諸一般社會經驗法則，甲
○○在取得系爭土地前，並無以系爭土地與明仁公司合作可言，
甲○○卻於取得系爭土地前之八十一年六月十五日即與明仁公司
簽訂合作出售房地合約書，堪見系爭土地雖經多次移轉，實乃在
徐振耀掌控中，而與一般買賣情形有異。庚○○等人自認明仁公
司為辦理自用住宅優惠利率而指定將系爭土地移轉登記與甲○○
等人，且係由明仁公司原來法定代理人之女婿張德仁提供資金供
銀行轉帳作為土地移轉之資金流程證明，足認徐振耀與甲○○等
人均明知彼此間並無買賣移轉系爭土地所有權意思之事實，而仍
為買賣之非真意之合意，自屬通謀虛偽意思表示，該意思表示無
效。又明仁公司主張依合建契約第二條約定，其應分得房屋之基
地應有部分為一萬分之四八五五，庚○○等人對此計算表示無意
見，應可採信。而依系爭合建契約第十一條第二項約定，徐振耀
於系爭大樓第五層樓結構體完成時，即應辦理明仁公司應受分配
房屋相對應之系爭土地應有部分移轉登記，徐振耀有先為移轉登
記義務，庚○○等人自不得以明仁公司未辦理抵押權設定登記、
房屋有瑕疵或明仁公司將房屋出租他人牟利為由拒絕辦理移轉登
記。辛○○等人既已繼承徐振耀系爭合建契約之權利義務，明仁
公司為保全債權，自得代位辛○○等人請求甲○○、己○○、庚
○○，依序塗銷各自虛偽之登記，於塗銷後回復為徐振耀名義所
有，再請求辛○○等人辦理繼承登記後移轉系爭土地應有部分一
萬分之四八五五為其所有。其次，依系爭合建契約第八條第二項
約定，徐振耀如違反於系爭大樓第五樓結構體完成時辦理移轉系
爭土地應有部分之約定時，雖應按保證金額加倍賠償明仁公司，
但如雙方配合辦理節稅手續致未能如期移轉時，不在此限，即無
違約賠償問題。查系爭合建契約約定增值稅全由明仁公司負擔，
地主則同意辦理自用住宅用地優惠利率，明仁公司於八十一年九
月十七日出具予徐振耀之切結書第二條亦載明「為避免土地增值
稅改為以實際市價課徵，本土地過戶的時間與方式，地主甲○○
應同意隨時配合明仁公司辦理」，其於同年六月十五日與甲○○
訂立合作出售房地合約書第三條則載明甲○○於顧客購買時，應
同時將該房屋之基地應有部分一併出售，又明仁公司於八十二年
間予徐振耀之承諾書亦載明提供土地辦理產權移轉登記所發生之
各項稅款，全部均由其負責繳納。足認明仁公司為辦理自用住宅
優惠利率而與徐振耀合意將系爭土地虛偽移轉登記與庚○○及己
○○，再由庚○○及己○○虛偽移轉登記與甲○○，而徐振耀及
甲○○等人係依合建契約第八條第二項約定予以配合，並非因徐
振耀為免除遺產稅而為虛偽之意思表示，因此明仁公司依合建契
約第八條第二項規定，請求辛○○等人賠償遲延未為移轉登記之
損失，於法無據等詞，為其判斷之基礎。
按債務人怠於行使其權利時，債權人因保全債權，得以自己之名
義，行使其權利。民法第二百四十二條前段定有明文。此項代位
權係債權人以保全其債權而行使債務人權利之權利，其行使之範
圍自以保全債權人債權之必要範圍為限度。查辛○○等人繼承徐
振耀關於系爭合建契約義務，應移轉系爭土地應有部分一萬分之
四八五五與明仁公司，系爭土地合併後，徐振耀之應有部分為一
萬分之五三五七，為原審確定事實，則徐振耀當時擁有系爭土地
應有部分仍足以履行對明仁公司移轉應有部分之義務，明仁公司
有無代位辛○○等人撤銷甲○○等人所為就系爭土地應有部分一
萬分之四六四三所有權移轉登記之必要？且徐振耀將其上開應有
部分移轉登記與己○○，己○○再移轉登記與甲○○所有之各開
移轉縱係出於通謀虛偽意思表示而無效，明仁公司得行使代位權
請求塗銷登記之範圍可否超過其得請求移轉登記範圍？辛○○等
人就超過應移轉與明仁公司系爭土地之應有部分有無辦理繼承登
記必要？均非無進一步推求餘地。原審未說明命甲○○等人塗銷
所有權移轉登記超過明仁公司得請求移轉登記範圍之理由，遽為
不利庚○○等人之判決，非無可議。次按判決書理由項下，應記
載關於攻擊或防禦方法之意見，民事訴訟法第二百二十六條第三
項定有明文。法院為當事人敗訴之判決，而其關於攻擊或防禦方
法之意見有未記載於判決理由項下者，即為同法第四百六十九條
第六款所謂判決不備理由。查明仁公司係依民法第二百二十六條
、第二百二十七條、第二百三十一條第一項規定及合建契約第八
條第二項約定請求辛○○等人賠償利息損失及跌價損失（見一審
卷(二)一九頁以下），原審並未說明明仁公司之請求不合於民法第
二百二十六條、第二百二十七條及第二百三十一條第一項規定之
理由，而為不利明仁公司之認定，自有判決不備理由之違法。再
依系爭合建契約第八條第二項及第十一條第二項約定，徐振耀應
於系爭大樓第五樓結構體完成時辦理移轉系爭土地應有部分與明
仁公司，如有違反，應按保證金額加倍賠償明仁公司，並應按明
仁公司投入之建築及營銷費用加倍計算違約罰款賠償明仁公司。
是徐振耀移轉系爭土地應有部分與明仁公司之債務係得確定履行
期限之債務。而系爭大樓第五樓結構體於八十四年六月二十一日
完成，系爭土地於八十二年十月二十九日已全部輾轉移轉登記與
甲○○，亦為原審確定之事實，則縱徐振耀為配合明仁公司節稅
始為系爭土地之輾轉移轉登記，徐振耀或辛○○等人亦非不能於
系爭大樓第五樓結構體完成後履行移轉土地應有部分之義務。原
審謂徐振耀為節稅手續與明仁公司相互配合，致未能依約定時間
完成系爭土地應有部分之移轉登記，尚嫌率斷。兩造上訴論旨，
分別指摘原判決不利於己部分為不當，求予廢棄，均非無理由。
據上論結，本件兩造上訴均為有理由。依民事訴訟法第四百七十
七條第一項、第四百七十八條第二項，判決如主文。
中    華    民    國  九十五  年    七    月   十三   日
                      最高法院民事第八庭
                          審判長法官  朱  建  男
                                法官  顏  南  全
                                法官  許  澍  林
                                法官  鄭  傑  夫
                                法官  蘇  清  恭
      本件正本證明與原本無異
                                      書  記  官
中    華    民    國  九十五  年    七    月  二十七  日
                                                      V


司法院資訊處製作；財團法人民間司法改革基金會備份。
